臺灣高等法院刑事判決　
110年度上訴字第344號
上  訴  人  
即  被  告  高吉達



選任辯護人  余西鈞律師(法扶律師)          
上列上訴人因毒品危害防制條例案件，不服臺灣臺北地方法院10
9年度訴字第975號，中華民國109年12月28日第一審判決（起訴
案號：臺灣臺北地方檢察署109年度偵字第13687號），提起上訴
，本院判決如下：
    主  文
原判決關於販賣第二級毒品罪部分撤銷。
高吉達犯販賣第二級毒品罪，處有期徒刑參年捌月。扣案之OPPO
廠牌行動電話壹支（不含SIM卡）沒收；未扣案之犯罪所得新臺
幣參仟元沒收之，於全部或一部不能沒收或不宜執行沒收時，追
徵其價額。
    事  實
一、高吉達明知甲基安非他命係毒品危害防制條例第2條第2項第
    2款所列管之第二級毒品，不得持有、販賣，竟意圖營利，
    基於販賣第二級毒品之犯意，於民國109年1月2日晚上8時20
    分許，以所持用之門號0000000000號行動電話與廖哲緯聯繫
    ，並約妥毒品交易事項，高吉達隨即於同日晚上9時40分許
    ，前往廖哲緯擔任保全工作之新北市○○區○○路0段000號管理
    室前，以現金新臺幣（下同）3,000元之價格，販賣第二級
    毒品甲基安非他命2公克予廖哲緯，從中牟利。嗣為警於109
    年5月10日下午3時5分許，在新北市○○區○○○○0○0號執行拘提
    ，復持原審核發之109年聲搜字第457號搜索票，於上址實施
    搜索，並當場扣得OPPO廠牌之手機1支（IMEI碼：000000000
    000000、000000000000000）。
二、案經新北市政府警察局新店分局報告臺灣臺北地方檢察署檢
    察官偵查起訴。　　
    理  由
一、程序方面：
  ㈠本院審理範圍：
    原審判決後，被告高吉達提起上訴，嗣撤回施用第二級毒品
    部分（即原判決事實欄一、㈡、㈢）之上訴，有撤回上訴聲請
    書可參（本院卷第107頁），則上開部分已告確定。故本案
    審理範圍為原判決關於被告販賣第二級毒品部分（即原判決
    事實欄一、㈠），合先敘明。
  ㈡證據能力部分：
  ⒈證人廖哲緯於警詢之陳述有證據能力：
　⑴按被告以外之人於檢察事務官、司法警察官或司法警察調查
    中所為之陳述，與審判中不符時，其先前之陳述具有較可信
    之特別情形，且為證明犯罪事實存否所必要者，得為證據，
    刑事訴訟法第159條之2定有明文。被告以外之人於司法警察
    （官）調查中之陳述，性質上屬傳聞證據，原則上不認其具
    證據能力，惟該證人警詢之供詞倘一昧排除，亦有違實體真
    實發見之訴訟目的，是以先前與審判中不符之陳述，具有較
    可信之特別情況，且為證明犯罪事實存否所必要者，則例外
    認有證據能力（最高法院100年度台上字第2839、2978號判
    決意旨參照）。而所稱「具有較可信之特別情況」係屬於證
    據能力之要件，法院應比較其前後陳述時之外在環境及情況
    ，以判斷何者較為可信，例如：陳述時有無其他訴訟關係人
    在場，陳述時之心理狀況、有無受到強暴、脅迫、詐欺、利
    誘等外力之干擾，據以判斷該傳聞證據是否具有證據能力（
    最高法院97年度台上字第6162號判決意旨參照）。
  ⑵證人廖哲緯於警詢時已就其與被告進行毒品交易之經過情形
    詳為供證，嗣於原審審理中作證，卻翻異前詞，否認有向被
    告購買毒品云云，足見證人廖哲緯於警詢及審判中所為證述
    確有不符。
  ⑶證人廖哲緯之警詢筆錄（偵字第13687號卷第29～33頁），就
    形式上觀之，該警詢筆錄製作之過程並無明顯瑕疵，就員警
    所詢問題均能連續、詳細之陳述，並無答非所問之情形，且
    就通訊監察譯文所代表意義，能明確地回答該次與被告交易
    毒品之過程，該筆錄就犯罪事實之記載尚屬完整、詳細。反
    觀廖哲緯於原審審理時經檢察官質問其所述內容何以與警詢
    不同時，其已迂迴陳述如照實情講等同係告密者，而會擔心
    人身安危等情。另參酌廖哲緯與被告無怨隙，亦無任何跡證
    可懷疑其於警詢時有何遭受警方施以強暴、脅迫或其他不正
    對待之情事。復考量廖哲緯於警詢陳述時，因距事發之時較
    近，尚未及與被告接觸，所受外界影響之程度自然較低，較
    不可能受他人干涉或考量其他利害關係，且無來自於與被告
    同庭在場之壓力，應無串謀而故為維護被告之機會，所陳述
    內容復與其他相關補強證據相符合（詳後述），依當時客觀
    環境及條件加以觀察，可信度甚高。況就被告與廖哲緯間，
    行動電話通聯對話中所稱之「工具」，究為甲基安非他命或
    毒品吸食器，被告於本院審理中已改稱確係甲基安非他命，
    並稱廖哲緯於警詢中所述「工具」為甲基安非他命是對的，
    他於原審沒有說實話等語（本院卷第98、135～137頁）。而
    以被告坦承通聯對話中所稱之「工具」為甲基安非他命之不
    利己陳述，可見其憑信性甚高，足證證人廖哲緯於警詢時所
    述可採，且具有較可信之特別情況，復為證明本件被告販賣
    第二級毒品犯行存否所必要，依刑事訴訟法第159條之2規定
    ，即具有證據能力。
　⒉除上述外，其餘本判決以下援引之審判外供述證據及非供述
    證據，本案當事人未爭執其證據能力（本院卷第95～98、131
    ～134頁），而該等證據經本院審酌並無違法取得之情況，認
    為適宜做為證據，自應有證據能力。　
二、認定被告犯罪事實所憑證據及理由：
　  訊據被告高吉達固坦承於109年1月2日晚上，持用門號00000
    00000號行動電話與證人廖哲緯持用之門號0000000000號行
    動電話聯繫後，嗣於同日晚上9時40分許，前往廖哲緯位於
    新北市○○區○○路0段000號工作處所見面，將甲基安非他命（
    註：我國少有安非他命，所查獲者多為甲基安非他命，此為
    實務上周知之事實，故本案被告及證人廖哲緯筆錄所載之安
    非他命，均應為甲基安非他命之誤，以下逕載為甲基安非他
    命）交付廖哲緯，並收受3,000元等事實，惟矢口否認販賣
    甲基安非他命犯行，辯稱：所交付之甲基安非他命，於109
    年1月2日向上游購買後，即以相同價格賣予廖哲緯，並未賺
    取價差，故僅是轉讓甲基安非他命云云。經查：
　㈠被告於109年1月2日晚上8時20分許，以所持用之門號0000000
    000號行動電話，與廖哲緯所持用之門號0000000000號行動
    電話聯繫，被告嗣於同日晚上9時40分許，至廖哲緯擔任保
    全工作之新北市○○區○○路0段000號管理室前，交付甲基安非
    他命予廖哲緯，並收受3,000元等情，業據被告自白不諱（
    偵字第13687號卷第19、20、203、204頁、本院卷第84、85
    頁），核與證人廖哲緯於警詢時證述之內容相符（偵字第13
    687號卷第31～32頁），並有上開2門號於109年1月2日之通訊
    監察譯文、現場監視器翻拍照片、通訊監察書等在卷可參（
    偵字第13687號卷第47、65頁、本院卷第105～109頁），應堪
    認定。至於證人廖哲緯於偵查及原審中之證詞，與被告於本
    院之供詞不符，應屬偽證（詳後述）。 
　㈡按販賣毒品係違法行為，非可公然為之，且有其獨特之販售
    通路及管道，復無一定之公定價格，容易增減分裝份量，是
    其各次買賣之價格，當亦各有差異，或隨供需雙方之資力、
    關係之深淺、需求之數量、貨源之充裕與否、販賣者對於資
    金之需求程度如何，以及政府查緝之態度，為各種不同之風
    險評估，而為機動性之調整，是其價格標準，自非一成不變
    ，且販賣者從各種「價差」或「量差」或「純度」謀取利潤
    方式，亦有差異，然其所圖利益之非法販賣行為目的，則屬
    相同，並無二致。況依一般民眾普遍認知，毒品價格非低、
    取得不易，且毒品之非法交易，向為政府查禁森嚴且重罰不
    寬貸；而販賣第二級毒品之刑度為無期徒刑或7年以上有期
    徒刑，刑責甚重，除非至親摯友，關係緊密到可謂同財共居
    、甚或生死與共，否則當無絲毫不求利潤報償而販賣之理。
    從而，舉凡有償交易，除足反證其確另基於某種非圖利本意
    之關係外，通常尚難因無法查悉其買進、賣出之差價，而推
    諉無營利之意思，或阻卻販賣犯行之追訴。故凡為販賣之不
    法行為者，其販入之價格必較售出之價格低廉，而有從中賺
    取買賣差價牟利之意圖及事實，應屬符合論理法則而不違背
    社會通常經驗之合理判斷。本件被告雖辯稱其販賣予廖哲緯
    甲基安非他命，未賺取價差，無營利之意圖，故僅為轉讓甲
    基安非他命云云。惟：
　⒈被告陳稱：於108年在戒治所認識廖哲緯等語（本院卷第135
    頁），核與證人廖哲緯於警、偵訊及原審審理中證述一致（
    偵字第13687號卷第31、229頁、原審卷第133頁）。而被告
    係於107年7月2日至108年6月24日在新店戒治所戒治，有本
    院被告前案紀錄表可參（本院卷第77頁），2人既係在戒治
    所認識，則可推知2人認識時間非久。參以證人廖哲緯之證
    詞，其於警詢時稱「兩組工具」為甲基安非他命2公克，於
    偵查中改稱「工具」為甲基安非他命之吸食工具，檢察官遂
    質問為何與警詢所述「工具」係指毒品不同，並向廖哲緯確
    認是否要說實話時，廖哲緯即回稱：「可不可以先不要錄音
    ，我們私下講一下」等語，經檢察官回覆不能不錄音，其有
    何意見後，廖哲緯又稱：「那就是工具而已，不然我會被殺
    」等語（偵字第13687號卷第229頁）；另於原審作證時，經
    檢察官再詢問廖哲緯於偵訊時所稱：「那就是工具而已，不
    然我會被殺」等語為何意，廖哲緯即稱：「做抓耙子（臺語
    ，即告密者）不會被殺嗎？」檢察官再問：「指吸食器就不
    怕被殺？」廖哲緯即回稱：「我只是買工具而已被殺什麼。
    」等語（原審卷第135～136頁），故由證人廖哲緯上開證述
    可知，其作證竟須顧慮自己之生命安全，可見廖哲緯確非被
    告之摯友。
　⒉另被告供承於109年1月2日係住在新北市○○區○○○○0○0號，當
    時是騎機車到新店捷運站後，再坐捷運至廖哲緯處等語（本
    院卷第135、136頁）。又依卷附被告所持用之門號00000000
    00號與廖哲緯所持用之門號0000000000號於109年1月2日之
    通訊監察譯文如下（偵字第13687號卷第47頁）：
　⑴109年1月2日晚上8時20分許（基地台位址：新北市○○區○○路0
    0號）：
　　被  告：阿緯怎樣？
　　廖哲緯：我要兩組工具。
　　被  告：兩組工具是要我送過去還是怎樣？
　　廖哲緯：對啊。
　　被  告：我現在還沒回家，我等等聯絡一下，等一下我就過
            去，過去哪邊阿？
　　廖哲緯：就中山路這裡。
　　被  告：兩組工具就好了嗎？
　　廖哲緯：兩組就好。
　　被  告：好好好。
　⑵109年1月2日晚上8時40分許（基地台位址：新北市○○區○○路0
    號明鏡樓4號樓頂及屋突）：
　　被  告：阿緯，坐捷運要怎麼坐？
　　廖哲緯：坐捷運到江子翠站。
　　被  告：離你那邊要多遠？
　　廖哲緯：騎機車大概10分鐘，計程車要100多塊。
　　被  告：我好像聽到老大的聲音喔。
　　廖哲緯：對啊，老大在我這。
　　被  告：我等一下過去啊。
　　廖哲緯：好啊。
　⑶109年1月2日晚上9時35分許（基地台位址：新北市○○區○○路0
    段00號12樓頂屋突1樓平台）：
　　被  告：阿緯，你那邊是幾號？
　　廖哲緯：2段116號。
　　被  告：好好好。　
　　由上開通訊監察譯文⑴可知，被告於109年1月2日晚上8時20
    分許與廖哲緯通聯時，係在新北市○○區○○路00號基地台涵蓋
    範圍內之某處，尚未回到其新北市○○區○○○○0○0號住處。再
    從通訊監察譯文⑵、⑶可知，被告係從新北市○○區○○路0號明
    鏡樓4號樓頂及屋突基地台之涵蓋範圍內某處，前往新北市
    板橋區三民路廖哲緯所在地，所費時間逾55分鐘。而以當時
    為1月2日之冬季夜間，被告原位處石碇山區，竟會遠赴新北
    市板橋區交付甲基安非他命予廖哲緯，茍無任何利益可圖，
    被告實無耗費上開交通、時間、勞力成本，並甘冒罹重典之
    極大風險，販賣第二級毒品甲基安非他命予廖哲緯之理，故
    堪認被告有販賣甲基安非他命從中牟利之意圖。　
　㈢被告之辯護人辯護稱：依3,000元無法購得2公克之甲基安非
    他命云云。惟依被告於本院之供述及證人廖哲緯於警詢之陳
    述，均稱廖哲緯係以3,000元之價格向被告購得2公克甲基安
    非他命之事實，足證上情屬實。而毒品之價格高低取決於品
    質、純度，品質、純度較低者，價格當較便宜，故以3,000
    元購得2公克之甲基安非他命，非無可能。是上揭辯護，難
    認有理。　
  ㈣至於證人廖哲緯於偵查及原審審理中證稱：前揭通訊監察譯
    文⑴所提「兩組工具」係指吸食工具云云。惟其於警詢時已
    證稱：通訊監察譯文⑴所述之「兩組工具」是指要2公克的安
    非他命等語（偵字第13687號卷第31～32頁）。且依前揭通訊
    監察譯文所示，當廖哲緯要「兩組工具」時，被告僅答：「
    兩組工具是要我送過去還是怎樣？」並未加以確認何種工具
    ，而回應可馬上送過去給廖哲緯，足見證人廖哲緯於電話中
    所稱「工具」顯非其字面之意義，其於警詢證稱雙方係以「
    工具」作為毒品甲基安非他命之代號乙情應較可憑採，堪認
    被告與證人廖哲緯係於電話中以「兩組工具」作為2公克甲
    基安非他命之代號，並於電話中相約交貨方式及地點後，被
    告即前往證人廖哲緯工作地點，以3,000元之價格，將2公克
    之甲基安非他命售予證人廖哲緯。又證人廖哲緯於偵查及原
    審審理中之證述，竟須顧慮自己之生命安全。另參諸被告於
    本院審理中已坦認上開通訊監察譯文之「兩組工具」為甲基
    安非他命2公克，均已如前述，是本院認證人廖哲緯於偵查
    及原審審理中此部分證詞，均屬不實而無可採，附此說明。
　㈤綜上，被告所辯不足採信，本案事證明確，其販賣第二級毒
    品之事實，堪以認定。　　
三、論罪：
  ㈠被告行為後，毒品危害防制條例第4條第2項業於109年1月15
    日修正，並於同年7月15日生效。修正前該條例第4條第2項
    係規定：「製造、運輸、販賣第二級毒品者，處無期徒刑或
    7年以上有期徒刑，得併科新臺幣一千萬元以下罰金。」修
    正後係規定：「製造、運輸、販賣第二級毒品者，處無期徒
    刑或十年以上有期徒刑，得併科新臺幣一千五百萬元以下罰
    金。」修正後係提高最低法定刑及罰金刑。經比較結果，新
    法並未較為有利於行為人，自應適用行為時即修正前之規定
    論處。　
  ㈡核被告所為，係犯修正前毒品危害防制條例第4條第2項之販
    賣第二級毒品罪。其販賣前、後持有第二級毒品甲基安非他
    命之低度行為，應為販賣之高度行為吸收，不另論罪。　　
  ㈢被告前因竊盜案件，經臺灣臺北地方法院以102年度簡字第22
    7號、102年度簡字第1384號、102年度簡字第1185號判決分
    別判處有期徒刑4月、4月、6月確定，並經同院以102年度聲
    字第1725號裁定應執行有期徒刑1年確定。又因搶奪案件，
    經同院以102年度訴字第624號判處有期徒刑2年2月確定。上
    開各案經接續執行，於105年1月30日假釋並付保護管束，於
    105年8月22日保護管束期滿，以已執行論等情，有本院被告
    前案紀錄表1份附卷可查。是被告本案犯行，係在其前案有
    期徒刑執行完畢後5年內故意所為，固屬累犯。惟考量被告
    上揭前案紀錄與本案所為販賣毒品無關聯，且前後所為之犯
    罪類型、態樣、手段、所侵害法益均截然不同，是本院權衡
    法律目的、罪刑相當原則及相關刑事政策，依司法院釋字第
    775號解釋意旨為整體評價裁量，認被告本案所犯無加重其
    刑之必要，爰不加重其刑。
　㈣按犯罪之情狀顯可憫恕，認科以最低度刑仍嫌過重者，得酌
    量減輕其刑，刑法第59條定有明文。考其立法意旨，科刑時
    原即應依同法第57條規定審酌一切情狀，尤應注意該條各款
    所列事項，以為量刑標準。刑法第59條所謂「犯罪之情狀顯
    可憫恕」，自係指裁判者審酌第57條各款所列事項以及其他
    一切與犯罪有關之情狀之結果，認其犯罪足堪憫恕者而言（
    即犯罪另有其特殊之原因與環境等等），即必於審酌一切之
    犯罪情狀，在客觀上顯然足以引起一般同情，認為縱予宣告
    法定最低刑度猶嫌過重者，始有其適用，有最高法院38年台
    上字第16號、45年台上字第1165號及51年台上字第899號等
    判例可資參照。經查，販賣第二級毒品罪修正前之法定刑為
    「無期徒刑或7年以上有期徒刑，得併科新臺幣1千萬元以下
    罰金」，然同為販賣第二級毒品之人，其原因動機不一，犯
    罪情節未必盡同，或有大盤毒梟者，亦有中、小盤之分，甚
    或僅止於吸毒者間為求互通有無者，其販賣行為所造成危害
    社會之程度自屬有異，然法律科處此類犯罪，所設法定最低
    本刑則屬相同，殊難謂為非重。於此情形，自非不可依客觀
    之犯行與主觀之惡性二者加以考量其情狀，是否有可憫恕之
    處，適用刑法第59條之規定酌量減輕其刑，期使個案裁判之
    量刑，能斟酌至當，符合比例原則。本院審酌被告上開販賣
    第二級毒品犯行，雖對他人生命、身體及社會治安，業已造
    成潛在之危險，其行可議，惟被告販賣第二級毒品甲基安非
    他命之對象僅1人，販賣次數1次，重量為2公克，金額為3,0
    00元，販賣之數量及獲利尚非鉅大，顯難比擬毒販大盤或中
    盤，核其目的猶未脫吸毒者間為求互通有無並從中賺取些許
    利潤之情形，論其情節，惡性尚非重大不赦，實屬情輕法重
    ，在客觀上足以引起一般之同情，尚有堪資憫恕之處，爰依
    刑法第59條之規定，酌減其刑。
四、撤銷改判之理由：
　㈠原判決認被告犯販賣第二級毒品罪，罪證明確，予以論罪科
　　刑，固非無見。惟原審未審酌被告販售毒品之價格、數量均
    少，且次數僅一次，而未適用刑法第59條規定予以減輕其刑
    ，有量刑過重之情，尚違罪刑相當原則，自有未洽。被告上
    訴意旨以其所犯為轉讓禁藥罪云云，固無理由，業據本院論
    駁如上，惟其以原審量刑過重，指摘原審判決不當，則有理
    由，自應由本院將該部分予以撤銷改判。
　㈡爰以行為人之責任為基礎，審酌被告明知甲基安非他命對人
    體之危害性，仍無視政府反毒政策及宣導，竟為本件販賣甲
    基安非他命犯行，其行為足以助長吸食毒品之氾濫，並戕害
    人體身心健康、危害社會治安及善良風氣，並考量其犯後雖
    否認犯行之態度及其前科素行不佳，但本案其販賣毒品之數
    量及金額尚少，次數亦僅有一次，及其自述之教育智識程度
    、職業收入、家庭經濟狀況（偵字卷第13頁），暨有輕度肢
    障之父與重度肢障之母需其與弟共同照顧等一切情狀，判處
    如主文第2項所示之刑。
五、沒收：
　　按犯第4條之罪者，其供犯罪所用之物，不問屬於犯罪行為
    人與否，均沒收之，毒品危害防制條例第19條第1項定有明
    文；又犯罪所得，屬於犯罪行為人者，沒收之。前2項之沒
    收，於全部或一部不能沒收或不宜執行沒收時，追徵其價額
    ，刑法第38條之1第1項前段、第3項亦有明文規定。查：
　㈠扣案之OPPO廠牌手機1支（IMEI：000000000000000號、00000
    0000000000），現其內置有門號為0000000000、0000000000
    號之SIM卡2張，而案發時所用之0000000000號門號因未繳費
    已遭停話，所以有更換門號等情，業經被告於警詢及偵訊時
    供述明確（偵字第13687號卷第19、203頁）。另依通訊監察
    書所示，本案係針對門號0000000000號電話實施通訊監察，
    由通訊監察內容，可證該門號原放置在IMEI序號0000000000
    00000號之行動電話中（偵字第13687號卷第47頁），是足認
    扣案之OPPO廠牌手機1支係被告所有供犯罪所用之物，爰依
    修正後毒品危害防制條例第19條第1項規定宣告沒收。至於
    門號為0000000000、0000000000號之SIM卡2張，因非違禁物
    且與本案無關，自不予宣告沒收。
　㈡被告販賣毒品犯行之犯罪所得3,000元並未扣案，應依刑法第
    38條之1第1項前段、第3項規定，宣告沒收，於全部或一部
    不能沒收或不宜執行沒收時，追徵其價額。
　㈢未扣案之0000000000號SIM卡1張，固為被告所有供犯販賣第
    二級毒品罪所用之物，然此門號SIM卡既未經扣案，且被告
    於警詢及偵查中業已陳述該門號已遭停話等語，業如前述，
    又現今門號使用人均可再行申請補發門號SIM卡，是沒收此
    張門號SIM卡對於沒收制度所欲達成之目的並無助益，欠缺
    刑法上之重要性，爰不予宣告沒收。　　　　　
據上論斷，應依刑事訴訟法第369條第1項前段、第364條、第299
條第1項前段，修正前毒品危害防制條例第4條第2項、第19條第1
項，刑法第11條、第59條、第38條之1第1項前段、第3項，判決
如主文。
本案經檢察官徐名駒提起公訴，檢察官翁珮嫻到庭執行職務。
中　　華　　民　　國　　110 　年　　5 　　月　　4 　　日
                  刑事第七庭    審判長法　官  孫惠琳
                                      法　官  連雅婷
                                      法　官  張育彰
以上正本證明與原本無異。
如不服本判決，應於收受送達後20日內向本院提出上訴書狀，其
未敘述上訴之理由者並得於提起上訴後20日內向本院補提理由書
（均須按他造當事人之人數附繕本）「切勿逕送上級法院」。
                                      書記官  蔡麗春
中　　華　　民　　國　　110 　年　　5 　　月　　4 　　日

附錄：本案本案論罪科刑法條全文
修正前毒品危害防制條例第4條
製造、運輸、販賣第一級毒品者，處死刑或無期徒刑；處無期徒
刑者，得併科新臺幣2千萬元以下罰金。
製造、運輸、販賣第二級毒品者，處無期徒刑或7年以上有期徒
刑，得併科新臺幣1千萬元以下罰金。
製造、運輸、販賣第三級毒品者，處7年以上有期徒刑，得併科
新臺幣7百萬元以下罰金。
製造、運輸、販賣第四級毒品者，處5年以上12年以下有期徒刑
，得併科新臺幣3百萬元以下罰金。
製造、運輸、販賣專供製造或施用毒品之器具者，處1年以上7年
以下有期徒刑，得併科新臺幣1百萬元以下罰金。
前五項之未遂犯罰之。